臺灣屏東地方法院刑事判決　　　　　　　　 94年度訴字第1號
公　訴　人　臺灣屏東地方法院檢察署檢察官
被　　　告　乙○○○
選任辯護人　黃榮作律師
上列被告因偽造有價證券案件，經檢察官聲請簡易判決處刑（92
年度偵字第6101號），本院認為不得以簡易判決處刑，裁定改依
通常程序審理，判決如下：
    主  文
乙○○○意圖供行使之用，而偽造有價證券，處有期徒刑參年，
扣案之如附表所示之本票均沒收。
    事  實
一、乙○○○因貸與亟需用錢之如附表所示之癸○○、丙○○、
    己○○、庚○○、鄧萬來、戊○○、壬○○、甲○等人金錢
    （檢察官所認乙○○○貸與癸○○等人涉犯重利罪嫌部分，
    經檢察官以同一犯罪事實已經臺灣高等法院高雄分院判處有
    期徒刑6 月確定，而另為不起訴處分確定），乙○○○為供
    追索債務，竟基於意圖供行使之用而偽造有價證券之犯意，
    於不詳時、地，利用不知情之不詳姓名年籍之成年人，接續
    在附表所示之本票7 紙上偽造癸○○、辛○○、丙○○、己○○、庚○○、鄧萬來、戊○○、壬○○、甲○等人之署名
    ，足生損害於癸○○等人，而偽造如附表所示之癸○○等人
    為發票人之本票7 紙，藏放在屏東縣內埔鄉○○路未編門牌
    號碼之日式木造房屋居住處，以便供日後追索債務時行使之
    用。嗣於92年10月22日上午9 時許，為警持搜索票在屏東縣
    內埔鄉○○路未編門牌號碼之日式木造房屋居住處查獲，並
    扣得如附表所示之偽造本票7 紙。
二、案經屏東縣警察局潮州分局報告臺灣屏東地方法院檢察署檢
    察官偵查起訴。
    理  由
甲、證據能力部分：
一、被告以外之人於審判外之言詞或書面陳述，除法律有規定者
    外，不得作為證據，刑事訴訟法第159 條固定有明文。惟被
    告以外之人於審判外之陳述，雖不符同法第159 條之1 至之
    4 規定，而經當事人於審判程序同意作為證據，法院審酌該
    言詞陳述或書面陳述作成時之情況，認為適當者，亦得為證
    據。又當事人、代理人或辯護人於法院調查證據時，知有第
    159 條第1 項不得為證據之情形，而未於言詞辯論終結前聲
    明異議者，視為有前項之同意，此據同法第159 條之5 規定
    甚明。證人癸○○、辛○○、戊○○於警詢之證述固屬被告
    以外之人於審判外之陳述，然本案當事人、辯護人於本院調
    查證據時，就此證據能力問題並未聲明異議，且本院審酌上
    開筆錄作成時，較無人情施壓或干擾之情形，認為以之作為
    本案之證據核屬適當，依刑事訴訟法第159 條之5 第之規定
    ，自得為證據。
二、另92年2 月6 日修正公布，於同年9 月1 日起施行之刑事訴
    訟法第158 條之3 規定：「證人、鑑定人依法應具結而未具
    結者，其證言或鑑定意見，不得作為證據」，是自92年9 月
    1 日起，證人除有同法第186 條第1 項規定不得令具結之情
    形外，均應令具結，否則其證言即不具證據能力，不得採為
    判決基礎。而被害人乃被告以外之第三人，本質上屬於證人
    ，其陳述被害經過時，亦應依上揭人證之法定偵查、審判程
    序具結陳述，方得作為證據。本件被害人即證人癸○○於檢
    察官偵查時，曾經傳喚到庭作證，依卷內資料，該證人亦無
    不得令具結之情形，乃檢察官竟未令其具結，依上開說明，
    其所為證言，自無證據能力（最高法院93年度台上字第6578
    號判決參照）。
乙、犯罪事實所憑之證據及理由：
一、訊之被告乙○○○固坦承持有如附表所示之本票之事實，然
    矢口否認有偽造有價證券之犯行，辯稱：本票是伊於92年4
    月間在家門前撿到的，伊知道本票不是癸○○簽的，撿到後
    伊就放在家裡，伊準備癸○○等人到伊家時，再還給癸○○
    等人，可是癸○○等人都沒有到伊家，所以才沒有還給癸○○等人云云。惟查：
  (一)被告因熟知癸○○簽名筆跡，而附表編號一所示以癸○○為
    發票名義人之本票上簽名，與癸○○本人簽名筆跡不符，故
    被告於持有該本票時即知悉該本票並非癸○○簽發等情，業
    據被告供述在卷（本院卷第187 頁）。而附表編號一、六所
    示以癸○○、辛○○、戊○○為發票名義人之本票，並非癸○○、辛○○、戊○○等人簽發一節，亦據證人癸○○、辛○○、戊○○於警詢時證述甚詳（偵卷第6 、25、27頁）。
    又癸○○於偵查中當庭書寫之字跡（偵卷第52頁）及辛○○
    、戊○○於警詢筆錄上之簽名字跡，與附表編號一、六所示
    之本票字跡比對結果，其字型、運筆習慣、施力轉折等均不
    相同，故證人癸○○、辛○○、戊○○之證述，核與事實相
    符，應堪採信。再如附表所示之本票7 紙，經本院送請內政
    部警政署刑事警察局鑑定結果，附表編號二至六所示之本票
    上國字金額及發票人地址欄位之筆跡均相符，附表編號一、
    七所示之本票上筆跡，因有做作之虞，歉難認定等情，有該
    局94年2 月15日刑鑑字第0930254905號鑑定書1 份附卷可稽
    （本院卷第95頁），足認附表編號二至六所示之本票為同一
    人所偽造。雖內政部警政署刑事警察局鑑定結果認附表編號
    一、七所示之本票上筆跡，因有做作之虞，而不予認定，惟
    徵之附表編號一、七所示之本票上筆跡與附表編號二至六所
    示之本票上筆跡，經本院綜觀全部筆跡、書寫位置比對結果
    ，其字型、運筆習慣、施力轉折等相同，此有附表編號一至
    七所示之本票7 紙扣案可資佐證，足證附表編號一至七所示
    之本票係同一人所偽造。再徵之上開本票上之筆跡圓滑順暢
    ，顯係成年人所書寫。是附表編號一至七所示之本票為同一
    成年人所偽造之事實，即堪認定。
  (二)又被告除未貸予金錢予辛○○外，曾借貸金錢予附表所示之
    癸○○等人，而癸○○等人均尚未清償等情，業據被告供述
    在卷，核與癸○○、辛○○、戊○○等人證述借貸情節相符
    。而附表編號七所示本票上記載之發票名義人「甲○」，為
    證人丁○○之友人，「甲○」曾向被告借貸，被告亦曾委託
    證人丁○○向附表編號六所示本票上記載之發票名義人「壬○○」催收借款等情，已據證人丁○○於本院審理時證述在
    卷（本院卷第185 頁），證人丁○○證述亦核與被告供述相
    符，是被告曾借貸金錢予癸○○等人之事實，足堪認定。準
    此，被告既曾借貸金錢予癸○○等人，而癸○○等人均尚未
    清償，被告為供日後追索債務時行使之用而偽造如附表所示
    之本票，核與事理相符。再參以癸○○向被告借貸金錢時，
    被告均要求癸○○簽發本票，並要求以癸○○之女婿辛○○
    為共同發票人，而癸○○即自行偽造辛○○為共同發票人等
    情，業據同案被告癸○○於本院審理時供述甚詳（同案被告
    癸○○偽造有價證券部分已經本院於94年6 月3 日判處有期
    徒刑2 年確定），並有癸○○偽造之本票7 紙及本院判決1
    份附卷足憑。倘如附表所示之本票非被告所偽造，而係由不
    詳之第三人偽造，何以如附表所示本票7 紙之發票名義人，
    均係曾向被告借貸金錢未清償之人？且辛○○並未向被告借
    貸金錢，詳如前述，何以附表編號一所示之本票上除以癸○○為發票名義人之外，復依癸○○向被告借貸時之慣例，將
    辛○○亦列為發票名義人？足證如附表所示之本票係被告為
    供日後追索債務時行使之用而偽造。
  (三)雖被告辯稱：附表所示之本票都是伊於92年4 月間，在伊家
    門口撿到的云云。然查於92年7 月4 日，癸○○曾向被告借
    貸金錢，並簽發新臺幣（下同）150,000 元之本票1 紙予被
    告，復於92年10月22日為警查獲前10餘日，癸○○曾至被告
    住處借貸3,000 元等事實，業據被告於本院審理時供述甚詳
    （本院卷第186 、187 頁），並有癸○○簽發之上開本票1
    紙附卷足憑。倘附表所示之本票係被告拾獲，自被告拾獲本
    票時起至為警查獲時止，被告與癸○○最少曾因借貸事宜見
    過2 次面，何以被告未將本票返還癸○○，反而藏放在上開
    居住處？此益足證附表所示之本票係被告為供日後追索債務
    時行使之用而偽造。
  (四)嗣被告於本院審理時翻異前詞辯稱：附表所示之本票都是丁○○簽發後，丟在伊住處門前云云（本院卷第185 頁背面）
    。惟附表所示之本票並非丁○○所簽發一情，業據證人丁○○於本院審理時證述在卷，再經本院命證人丁○○當庭書寫
    「伍萬元、丙○○、屏東縣萬巒鄉○○村○○路190 號」之
    字跡（本院卷第189 頁），與附表所示之本票字跡比對結果
    ，其字型、運筆習慣、施力轉折等均不相同，故證人丁○○
    證稱附表所示之本票並非伊偽造等語，核與事實相符，足堪
    採信。
  (五)雖被告於偵查中當庭書寫之字跡（偵卷第53頁），與附表所
    示之本票字跡比對結果，其字型、運筆習慣、施力轉折等均
    不相同，然附表編號一至七所示之本票為同一成年所偽造，
    且係被告為供日後追索債務時行使之用始起意偽造本票之事
    實，詳如前述，故被告於偵查中當庭書寫之字跡既與附表所
    示之本票字跡不同，足認被告係指使成年之第三人偽造附表
    所示之本票。而本案是被告因借貸予癸○○等人之金錢不獲
    清償，被告為供日後追索債務時行使之用始起意偽造本票，
    與該第三人既無利害關係，衡情該第三人自無與被告共同犯
    罪之必要，是被告係利用不知情之不詳姓名年籍之成年人偽
    造如附表所示之本票一情，亦堪認定。故尚難以附表所示之
    本票非被告親自偽造，而為被告有利之認定。
  (六)另徵之附表編號二至六所示之本票票號為579733至579737號
    ，票號連續，而附表編號一所示之本票票號為579731號，與
    附表編號二所示之本票票號間隔1 號，是以上開本票之票號
    觀之，上開本票偽造時間以同一時、地為之，始符常理。至
    於附表編號七所示之本票票號為207977號，雖與上開本票之
    票號無連續或間隔相近之情形，然被告係利用不知情之不詳
    姓名年籍成年人偽造本票等情，詳如前述，被告倘多次委請
    不知情之人偽造本票，豈非啟人疑竇？是附表所示之本票既
    為同一人所偽造，而上開本票中又有6 紙票號有連續或間隔
    相近之情形，是應認被告係於同一時、地，接續利用不知情
    之不詳成年人偽造本票7 紙。公訴人認係連續犯，容有未洽
    。
  (七)綜上所述，被告所辯顯係卸責之詞，不足採信，本案事證明
    確，被告所為偽造有價證券犯行，堪以認定。
二、核被告乙○○○所為，係犯刑法第201 條之偽造有價證券罪
    。被告利用不知情之成年人偽造如附表所示之本票，為間接
    正犯。被告偽造署名之行為，為偽造有價證券之部分行為，
    不另論罪。被告於同一時、地，先後偽造如附表所示之本票
    7 紙，其先後各舉動，係於密切接近之時地實施，各行為之
    獨立性極為薄弱，依一般社會健全觀念，在時間差距上，難
    以強行分開，在主觀上顯係基於一貫之犯意，核屬接續犯之
    性質。茲審酌被告係為追索債務而偽造本票，影響金融市場
    秩序及交易信用，犯後否認犯行之態度，尚未與被害人癸○○、辛○○等人達成民事和解等一切情狀，量處如主文所示
    之刑。如附表所示之本票7 紙係屬偽造，應依刑法第205 條
    之規定，不問屬於犯人與否，均宣告沒收。至該7 紙本票上
    偽造之癸○○、辛○○、丙○○、曾建雄、庚○○、鄧萬來
    、戊○○、壬○○、甲○等人之署名，因就各該偽造本票部
    分已經沒收而包括在內，毋庸重為沒收之宣告（最高法院63
    年度台上字第27 70 號判例參照）。至於扣案之空白本票14
    本，被告否認係非供本案犯罪所用之物，又無其他積極證據
    足認係供犯罪所用之物，且非違禁物，爰不宣告沒收，併此
    敘明。
據上論斷，應依刑事訴訟法第452 條、第299 條第1 項前段，刑
法第201 條第1 項、第205 條，罰金罰鍰提高標準條例第1 條前
段，判決如主文。
本案經檢察官鄭伊鈞到庭執行職務。
中　　華　　民　　國　　94　　年　　12　　月　　14　　日
                  刑事第五庭    審判長法  官  石家禎
                                      法  官  林家聖
                                      法  官  楊文廣
以上正本證明與原本無異。
如不服本判決應於收受本判決送達後十日內向本院提出上訴書狀
，其未敘述上訴理由者，並得於提起上訴後十日內向本院補提理
由書狀（均須按他造當事人之人數附繕本）「切勿逕送上級法院
」
中　　華　　民　　國　　94　　年　　12　　月　　14　　日
                                      書記官  林志憲
附錄本案論罪科刑法條全文
刑法第201條第1項：
意圖供行使之用，而偽造、變造公債票、公司股票或其他有價證
券者，處三年以上十年以下有期徒刑，得併科三千元以下罰金。
附表：
┌──┬────┬──────┬────┬───┬───────┐
│編號│本票號碼│票載發票日  │金額（新│票載發│應沒收之署名  │
│    │        │            │臺幣）  │票人  │              │
├──┼────┼──────┼────┼───┼───────┤
│ 一 │579731  │92年1 月8 日│1,000,00│癸○○│偽造之「癸○○│
│    │        │            │0元     │辛○○│」、「辛○○」│
│    │        │            │        │      │署名各1枚     │
├──┼────┼──────┼────┼───┼───────┤
│ 二 │579733  │92年1 月8 日│50,000元│丙○○│偽造之「丙○○│
│    │        │            │（起訴書│      │」署名1 枚    │
│    │        │            │誤載為1,│      │              │
│    │        │            │000,000 │      │              │
│    │        │            │元）    │      │              │
├──┼────┼──────┼────┼───┼───────┤
│ 三 │579734  │92年1 月24日│10,000元│己○○│偽造之「己○○│
│    │        │            │        │庚○○│」、「庚○○」│
│    │        │            │        │      │署名各1枚     │
├──┼────┼──────┼────┼───┼───────┤
│ 四 │579735  │91年9 月11日│50,000元│丙○○│偽造之「丙○○│
│    │        │            │        │      │」署名1枚     │
├──┼────┼──────┼────┼───┼───────┤
│ 五 │579736  │92年1 月3 日│10,000元│鄧萬來│偽造之「鄧萬來│
│    │        │            │        │      │」署名1枚     │
├──┼────┼──────┼────┼───┼───────┤
│ 六 │579737  │90年12月25日│200,000 │戊○○│偽造之「戊○○│
│    │        │            │元      │壬○○│文」、「壬○○│
│    │        │            │        │      │」署名各1 枚  │
├──┼────┼──────┼────┼───┼───────┤
│ 七 │207977  │92年1 月8 日│20,000元│甲○  │偽造之「甲○」│
│    │        │            │        │      │署名1 枚      │
└──┴────┴──────┴────┴───┴───────┘
